臺灣雲林地方法院刑事判決
110年度訴字第167號
公  訴  人  臺灣雲林地方檢察署檢察官
被      告  游源利





選任辯護人  黃逸柔律師（法律扶助律師）
上列被告因違反毒品危害防制條例案件，經檢察官提起公訴（10
9年度偵字第6603號、7863號、110年度偵字第1368號），本院判
決如下：
    主  文
游源利犯販賣第二級毒品罪，處有期徒刑參年捌月；應追徵不能
沒收之犯罪所得價額新臺幣壹仟元。又犯販賣第二級毒品罪，處
有期徒刑參年捌月；應追徵不能沒收之犯罪所得價額新臺幣壹仟
元。刑之部分，應執行有期徒刑參年拾月。
    事  實
一、游源利明知甲基安非他命係毒品危害防制條例第2條第2項第
    2款所列管之第二級毒品，不得非法持有、販賣，竟基於販
    賣第二級毒品甲基安非他命以營利之犯意，於民國109年2月
    17日16時3分許，持用不詳廠牌行動電話（搭配門號0000000
    000號SIM卡，下合稱本案行動電話）與持用門號0000000000
    號行動電話之林于荏聯繫毒品交易事宜後，於同日19、20時
    許，在雲林縣斗六市保庄里游源利之租屋處，販賣第二級毒
    品甲基安非他命給林于荏，並收取價金新臺幣（下同）1000
    元而完成交易。
二、游源利另基於販賣第二級毒品甲基安非他命以營利之犯意，
    於109年2月26日15時19分、16時21分許，持用本案行動電話
    與持用門號0000000000號行動電話之李宥纁連絡後不久，在
    雲林縣斗六市保庄里游源利之租屋處，販賣第二級毒品甲基
    安非他命給李宥纁，並收取價金1000元而完成交易。
    理  由
壹、程序部分：
　　按被告以外之人於審判外之陳述，雖不符刑事訴訟法第159
    條之1至第159條之4之規定，而當事人於審判程序同意作為
    證據，法院審酌該言詞陳述或書面陳述作成時之情況，認為
    適當者，亦得為證據。當事人、代理人或辯護人於法院調查
    證據時，知有第159條第1項不得為證據之情形，而未於言詞
    辯論終結前聲明異議者，視為有前項之同意，刑事訴訟法第
    159條之5定有明文。經查，本判決所引用被告游源利以外之
    人於審判外之陳述，或經檢察官引為證據使用，被告、辯護
    人均表示同意有證據能力（見本院卷一第229至230頁），或
    經本院調查證據時提示，檢察官、被告及辯護人均未爭執證
    據能力（見本院卷二第10至16頁），本院審酌該等證據之取
    得過程並無瑕疵，與本案待證事實間復具有相當之關聯性，
    應得作為證據。
貳、實體部分：
一、上開犯罪事實，業據被告警詢（犯罪事實部分）、偵訊（
    犯罪事實部分）、本院準備程序及審判程序中均坦承不諱
    （見警卷第46頁；偵6603號卷第100頁；本院卷一第229頁、
    第233至234頁；本院卷二第7頁），核與證人林于荏、李宥
    纁之證述情節大致相符（見警卷第76頁及反面、第84至85頁
    ；偵6603號卷第139、189頁），並有本院109年聲監續字第1
    06號通訊監察書暨附表、被告與證人林于荏、李宥纁之通訊
    監察譯文各1份（見警卷第28至29頁、第46頁、第104頁及反
    面）在卷可佐。
二、按政府查緝販賣毒品犯行均嚴格執行，且販賣毒品罪是重罪
    ，如無利可圖，衡情一般持有毒品者，當不致輕易將持有之
    毒品交付他人。另販賣毒品乃違法行為，不可公然為之，自
    有其獨特之販售路線及管道，亦無公定之價格，復可任意增
    減其分裝之數量，而每次買賣之價量，亦可能隨時依市場貨
    源之供需情形、交易雙方之關係深淺、資力、對行情之認知
    、查緝是否嚴緊，及購買者被查獲時供述購買對象之可能性
    風險評估等諸般事由，而異其標準，不能一概而論，販賣之
    利得，亦非固定，縱使販賣之人從價差或量差中牟利方式互
    異，其意圖營利之非法販賣行為仍屬同一。又販賣利得，除
    經被告供明，或因帳冊記載致價量已臻明確外，難以究明。
    然一般民眾均普遍認知毒品價格非低、取得不易，且毒品交
    易向為政府查禁森嚴，一經查獲，對販毒者施以重罰，衡諸
    常情，倘非有利可圖，殊無必要甘冒持有毒品遭查獲、重罰
    之極大風險，無端親至交易處所，或於自身住處附近交易毒
    品，抑或購入大量毒品貯藏，徒招為警偵辦從事毒品販賣之
    風險。從而，除確有反證足資認定提供他人毒品者所為係基
    於某種非圖利本意之原委外，通常尚難因無法查悉其買進、
    賣出之差價，而諉無營利之意思，或阻卻販賣犯行之追訴（
    最高法院111年度台上字第1187號判決意旨參照）。查被告
    與林于荏、李宥纁進行甲基安非他命交易，均非無償提供，
    倘非有利可圖，應無甘冒遭查獲、重罰之極大風險，平白無
    故義務性、服務性提供其等毒品，且被告亦自承：我這2次
    販賣甲基安非他命都是賺一點差量等語（見本院卷二第20頁
    ），足認被告就犯罪事實、之犯行，主觀上均有販賣第二
    級毒品營利之意圖無誤。
三、綜上所述，被告上開自白核與事實相符，可採為論罪科刑之
    依據。本件事證已臻明確，被告上開犯行均洵堪認定，應依
    法論科。
四、論罪科刑：
　㈠按行為後法律有變更者，適用行為時之法律，但行為後之法
    律有利於行為人者，適用最有利於行為人之法律，刑法第2
    條第1項定有明文。查毒品危害防制條例於109年1月15日修
    正公布，於被告本案行為後之109年7月15日施行，修正前毒
    品危害防制條例第4條第2項規定：「製造、運輸、販賣第二
    級毒品者，處無期徒刑或7年以上有期徒刑，得併科新臺幣1
    000萬元以下罰金。」修正後規定：「製造、運輸、販賣第
    二級毒品者，處無期徒刑或10年以上有期徒刑，得併科新臺
    幣1500萬元以下罰金。」修正後之規定提高法定刑，並非較
    有利被告，且修正前毒品危害防制條例第17條第2項規定：
    「犯第4條至第8條之罪於偵查及審判中均自白者，減輕其刑
    。」修正後規定：「犯第4條至第8條之罪於偵查及歷次審判
    中均自白者，減輕其刑。」依修正後法條之文義，參酌修正
    理由記載：原所稱「審判中」究指被告僅須於審判中曾有一
    次自白犯罪即應適用減刑規定，抑或須於歷次審判中均自白
    犯罪者始符合之，解釋上易生爭議，考量原立法之目的，係
    在使前述毒品案件之刑事訴訟程序儘早確定，當以被告於歷
    次審判中均自白犯罪者，始足當之，故修正第2項，明定於
    偵查及歷次審判中均自白者，始減輕其刑等語，足見必須於
    歷次審判中均自白始得減輕，亦即限縮該條之適用情形，則
    修正後之毒品危害防制條例第17條第2項規定，對被告亦無
    較有利之情形，是依刑法第2條第1項前段規定，本案自應適
    用被告行為時即修正前毒品危害防制條例第4條第2項之規定
    ，並一體適用修正前毒品危害防制條例第17條第2項規定（
    起訴意旨誤引用修正後規定，業經公訴檢察官當庭更正，見
    本院卷一第227頁）。
　㈡核被告就犯罪事實、所為，均係犯修正前毒品危害防制條
    例第4條第2項之販賣第二級毒品罪，其販賣前意圖販賣而持
    有第二級毒品之低度行為，各為販賣之高度行為所吸收，均
    不另論罪。
　㈢被告所犯上開2罪，犯意各別、行為互異，應予分論併罰。
  ㈣累犯事項之判斷：
  ⒈最高法院刑事大法庭110年度台上大字第5660號裁定（下稱本
    裁定）主文謂：「被告構成累犯之事實及應加重其刑之事項
    ，均應由檢察官主張並具體指出證明之方法後，經法院踐行
    調查、辯論程序，方得作為論以累犯及是否加重其刑之裁判
    基礎。」本院認為，檢察官應「提出」足以證明被告構成累
    犯事實之前案徒刑執行完畢資料。如檢察官係提出前案紀錄
    表作為證明，應先具體明確指出前案紀錄表中，有哪幾筆資
    料與本案構成累犯之待證事實有關，並釋明執行完畢日期，
    而非如本裁定所言之檢察官僅「單純空泛提出被告前案紀錄
    表」（可參閱最高法院111年度台上字第3734號判決意旨）
    ，檢察官對此負有舉證責任，如檢察官未主張被告構成累犯
    之事實，自然無法使法院合理可疑被告構成累犯，而未盡「
    提出證據之形式舉證責任」，在此情形，法院不僅無調查之
    義務，也因為構成累犯之事實並非有效爭點，法院無從為補
    充性調查，得逕不認定累犯。至於「依累犯規定加重其刑事
    項」，本裁定指出，檢察官負「說明責任（即爭點形成責任
    ）」，並應「具體指出證明方法」，即檢察官應於科刑證據
    資料調查階段就被告之特別惡性及對刑罰反應力薄弱等各節
    ，例如具體指出被告所犯前後數罪間，關於前案之性質（故
    意或過失）、前案徒刑之執行完畢情形（有無入監執行完畢
    、在監行狀及入監執行成效為何、是否易科罰金或易服社會
    勞動〔即易刑執行〕、易刑執行成效為何）、再犯之原因、兩
    罪間之差異（是否同一罪質、重罪或輕罪）、主觀犯意所顯
    現之惡性及其反社會性等各項情狀，惟以較為強化之自由證
    明為已足等語。如檢察官僅主張被告成立累犯，卻未主張應
    依累犯規定加重，本於累犯加重其刑立法理由之特殊性，法
    院裁量原則上應受到職司刑事（前案）執行專業的檢察官意
    見拘束而不得加重。又檢察官如主張應依累犯規定加重，卻
    「全未說明理由」時，在「修正的舉證責任不要說」之基礎
    上，因檢察官對此量刑事項仍有承擔舉證責任之可能性，可
    認檢察官未盡「形式舉證責任」，法院不僅無調查、認定之
    義務，也因為「依累犯規定加重其刑事項」並非有效爭點，
    法院無從為補充性調查，得逕裁量不予加重（詳細論證可參
    閱本院111年度簡字第87號判決）。
  ⒉本案檢察官並未主張被告成立累犯，未盡「提出證據之形式
    舉證責任」，依上開說明，本院無從認定。
  ㈤按修正前毒品危害防制條例第17條第2項規定：「犯第4條至
    第8條之罪於偵查及審判中均自白者，減輕其刑」，係為鼓
    勵是類犯罪行為人自白、悔過，並期訴訟經濟、節約司法資
    源而設，須於偵查及審判中皆行自白，始有適用。此所謂「
    自白」係指犯罪嫌疑人或被告對自己之犯罪事實全部或主要
    部分為肯認供述之意。至其動機或目的如何，為被動抑自動
    ，簡單或詳盡，一次或數次，自白後有無翻異，皆非所問（
    最高法院111年度台上字第2146號判決意旨參照）。查被告
    就犯罪事實、之部分，於警詢（犯罪事實）、偵訊（犯
    罪事實）及本院審理時坦承不諱，皆應依修正前毒品危害
    防制條例第17條第2項規定，減輕其刑。
  ㈥被告原於本院準備程序時，陳稱本案毒品來源為某甲云云（
    詳見本院卷一第235頁），惟一方面，經本院函詢雲林縣警
    察局斗六分局，該分局函覆稱，某甲係因警方於執行通訊監
    察期間擴線通訊監察而查獲等語（見本院卷一第287至289頁
    ），已難認與被告嗣後之指證有關；另一方面，被告指證某
    甲涉嫌販賣第二級毒品部分，亦經臺灣雲林地方檢察署檢察
    官為不起訴處分確定（見本院卷一第317至320頁），無法認
    定檢警有因被告之供述而查獲某甲。其後，被告於本院審理
    程序改稱：案發這麼久了，我也沒有辦法確定本案毒品來源
    為何人，此部分不用再調查等語（見本院卷二第19頁），尚
    與毒品危害防制條例第17條第1項之減刑規定不符。
  ㈦爰以行為人之責任為基礎，審酌被告前因公共危險案件，經
    本院以106年度交易字第213號判決判處有期徒刑5月確定，
    經入監執行，於107年4月16日執行完畢等情（見本院卷二第
    27至36頁臺灣高等法院被告前案紀錄表），其未能警惕再犯
    本案，應基於刑罰特別預防之功能，在罪責範圍內適當參酌
    ，考量被告本案2次販賣甲基安非他命之數量、價格等情節
    ，兼衡被告自陳：國中畢業之學歷，離婚、育有2名成年子
    女、曾從事玻璃帷幕工作、月收入約4、5萬元、入監前與小
    兒子同住之生活狀況（見本院卷二第20至21頁）等一切情形
    ，分別量處如主文所示之刑，並就被告所犯罪刑，考量2罪
    罪質差異、販賣對象、犯罪情節、時間差距等一切情形，依
    刑法第51條第5款規定，定其應執行刑如主文所示。
五、沒收：
　㈠按犯罪所得，屬於犯罪行為人者，沒收之；前2項之沒收，於
    全部或一部不能沒收或不宜執行沒收時，追徵其價額，刑法
    第38條之1第1項前段、第3項定有明文。本案犯罪事實、
    所示，被告販賣第二級毒品犯行，其向該等購毒者收取、獲
    得犯罪事實、所示之價金，均為其犯罪所得，本應依刑法
    第38條之1第1項規定宣告沒收，惟上開現金由被告收受後，
    或與被告原有之（現金）財產發生混合效果，或已消費完畢
    而喪失「原物」之概念，屬於全部不能「原物」沒收之情形
    ，均應依刑法第38條之1第3項規定，於各該主文項下逕追徵
    其價額（逕行追徵之見解，可參閱臺灣高等法院暨所屬法院
    110年法律座談會刑事類提案第4號研討結果）。
　㈡被告本案持用之本案行動電話並未扣案，被告表示當初是向
    其胞弟借用，胞弟已過世，本案行動電話已不知去處等語（
    見本院卷一第234頁），本院考量檢察官並未聲請宣告沒收
    本案行動電話，且被告本案犯行迄今已有相當時間，而現今
    社會行動電話申辦容易，實屬日常生活不可或缺、相當常見
    且具有可替代性之用具，考量執行作業成本，並審酌犯罪物
    沒收具有類似刑罰之性質，本可併於量刑適當衡量，是認為
    宣告沒收本案行動電話欠缺刑法上重要性，爰依刑法第38條
    之2第2項規定，不予宣告沒收或追徵。
據上論斷，應依刑事訴訟法第299條第1項前段，判決如主文。
本案經檢察官李文潔提起公訴，檢察官魏偕峯、吳淑娟到庭執行
職務。
中　　華　　民　　國　　111 　年　　11　　月　　10　　日
                  刑事第八庭  審判長法  官  潘韋丞

                                    法  官  鄭苡宣

                                    法  官  黃郁姈    
以上正本證明與原本無異。
如不服本判決應於收受判決後20日內向本院提出上訴書狀，並應
敘述具體理由；其未敘述上訴理由者，應於上訴期間屆滿後20日
內向本院補提理由書（均須按他造當事人之人數附繕本）。「切
勿逕送上級法院」。
                                    書記官　廖千慧
中　　華　　民　　國　　111 　年　　11　　月　　14　　日
附錄本案論罪科刑法條全文：
修正前毒品危害防制條例第4條：
製造、運輸、販賣第一級毒品者，處死刑或無期徒刑；處無期徒
刑者，得併科新臺幣2000萬元以下罰金。
製造、運輸、販賣第二級毒品者，處無期徒刑或7年以上有期徒
刑，得併科新臺幣1000萬元以下罰金。
製造、運輸、販賣第三級毒品者，處7年以上有期徒刑，得併科
新臺幣700萬元以下罰金。
製造、運輸、販賣第四級毒品者，處5年以上12年以下有期徒刑
，得併科新臺幣300萬元以下罰金。
製造、運輸、販賣專供製造或施用毒品之器具者，處1年以上7年
以下有期徒刑，得併科新臺幣100萬元以下罰金。
前5項之未遂犯罰之。